高雄高等行政法院裁定
　　　　　　　　　　　　　93年度訴字第00924號
原　　　告　甲○○
被　　　告　屏東縣政府
代　表　人　乙○○ ○○○○
訴訟代理人　丁○○
　　　　　　丙○○
上列當事人間因重測事件，原告對內政部中華民國九十三年十一
月二日台內訴字第○九三○○○六三二○號訴願決定，提起行政
訴訟。本院裁定如下︰
    主  文
原告之訴駁回。
訴訟費用由原告負擔。
    理  由
一、按「土地所有權人因設立界標或到場指界發生界址爭議時，
    準用第五十九條第二項規定處理之。」「因前項異議而生土
    地權利爭執時，應由該管直轄市或縣（市）地政機關予以調
    處，不服調處者，應於接到調處通知後十五日內，向司法機
    關訴請處理，逾期不起訴者，依原調處結果辦理之。」分別
    為土地法第四十六條之二第二項、第五十九條第二項所明定
    。又「依照土地法第五十九條第二項規定，土地權利關係人
    因土地登記提起異議而發生土地權利爭執時，應由該管市縣
    地政機關予以調處，當事人不服調處者，應於調處通知後十
    五日內，向司法機關訴請處理，逾期不起訴者，依原調處結
    果辦理之，是關於土地登記之異議，自不適用訴願程序。」
    （改制前行政法院著有三十七年判字第四三號判例足資參照
    ）。
二、本件原告起訴意旨略以：原告於民國（下同）七十八年間欲
    在所有坐落屏東縣鹽埔鄉○○段六四五地號土地上興建合法
    建物，曾向屏東縣里港地政事務所申請鑑定界址，並埋設界
    樁，原告嗣並申請合法建照執照，興建時亦未越線建築。惟
    被告於八十六年十一月十九日地籍圖重測後，卻指稱原告前
    開合法建物全部坐落在毗鄰之屏東縣鹽埔鄉○○段六四六之
    一地號土地上，經原告陳情，被告於八十七年三月間寄發原
    告地籍圖重測土地標示變更結果通知書，要求原告與毗鄰坐
    落屏東縣鹽埔鄉○○段六四六之一地號土地所有人以界址糾
    紛進行調處，且於八十八年五月四日進行調處，而不願承認
    被告重測是有錯誤，原告再為陳情，亦未辦理重測，卻於八
    十九年十一月二日寄來地籍圖重測土地標示變更結果通知書
    ，嗣原告再陳情，雖地政機關於九十年一月十二日補辦重測
    ，但當日亦無全部重測，僅於地籍圖上多測出Ｃ、Ｄ、Ｅ三
    點，原告再為陳情，地政機關甫於九十年三月六日再予重測
    後，並於九十年三月九日重測完畢，然其以書面製圖方式草
    率作業，原告遂以其作業程序瑕疵提起訴願後，被告再以九
    十年七月二十五日九十屏府地測字第一二○二九八號函撤銷
    八十八年十二月十九日八八屏府地籍字第二二二二二四號函
    送調處筆錄及土地測量成果。嗣被告雖於九十年十二月二十
    四日辦理地籍調查，然仍未重測，卻於九十二年六月十九日
    再以界址爭議辦理調處，要求毫無爭議之原告與毗鄰土地所
    有權人調處，且以被告九十三年六月十五日屏府地測字第○
    九三○一一三六一八一號函檢送調處紀錄表，原告乃對之提
    起訴願，卻遭決定不受理。惟查，原告與毗鄰土地之所有權
    人就原來七十八年間所施測界址雙方並無爭議，原告是認被
    告之重測作業程序有瑕疵，被告卻不願重測，並一再要原告
    與他人調處，顯無理由，再者，被告於九十年間即以九十屏
    府地測字第一二○二九八號函撤銷八十八年十二月十九日八
    八屏府地籍字第二二二二二四號函送調處筆錄所為處分及土
    地重測成果，即系爭土地已無土地重測，須再重新施測，但
    被告未重測，卻要求原告進行調處，則無重測結果，究要原
    告調處何事，由此益見被告作業程序嚴重瑕疵，訴願決定予
    以維持，亦有未合，而提起本件行政訴訟，聲明求為撤銷訴
    願決定及原處分（即被告九十三年六月十五日屏府地測字第
    ○九三○一一三六一八一號函）。
三、經查：
（一）按「重測地籍調查時，土地所有權人均到場而不能指界者
      ，地籍調查及測量人員得參照舊地籍圖及其他資料，協助
      指界，並依下列方式辦理：(一)土地所有權人均同意該協
      助指界之結果者，視同其自行指界。(二)土地所有權人不
      同意協助指界之結果且未能自行指界者，應依土地法第四
      十六條之二第一項規定予以逕行施測。(三)土地所有權人
      不同意協助指界之結果而產生界址爭議者，應依土地法第
      四十六條之二第二項規定予以調處。」為現行土地法第四
      十六條之一至第四十六條之三執行要點第四點（即九十一
      年二月七日修正前同要點第五點）所明定。查此要點乃內
      政部本於中央主管機關地位為協助下級機關執行土地法第
      四十六條之一至第四十六條之三規定所為細節性及執行性
      規定，核與土地法該等條文規定意旨無違，爰予援用。
（二）查原告所有系爭坐落屏東縣鹽埔鄉○○段六四五地號土地
      （下稱系爭土地，由原告與其他共有人共二十六人所分別
      共有）係屬八十七年度屏東縣鹽埔鄉地籍圖重測區土地；
      當時經被告所屬地政機關人員進行重測地籍調查時，因「
      一、本宗土地經實地通知協助指界、土地所有權人甲○○
      不同意協助指界之結果，而與鄰地六四六之一地號土地發
      生界址糾紛，移送界址糾紛協調會依法調處。二、依土地
      法第四十六條之一至第四十六條之三執行要點第五點規定
      處理。三、Ｃ－Ｄ界址核定俟調處獲有結果後再據以測量
      。」等情，有經原告蓋章之系爭土地地籍調查補正表及鄰
      地六四六之一地號土地重測地籍調查表（均影本）在原處
      分卷可稽。而被告所屬地政機關人員因認系爭土地與鄰地
      六四六之一地號土地對部分界址有爭議，故乃依土地法第
      四十六條之二第二項規定，循調處程序辦理。又因經多次
      調處程序，無法調處，故屏東縣八十七年度鹽埔鄉地籍圖
      重測區土地界址糾紛協調會乃依職權作成調處結果，並以
      被告八十八年十二月十九日八八屏府地籍字第二二二二二
      四號函送調處筆錄於相關土地所有人；且因相關土地所有
      人對該調處結果未向司法機關起訴，故被告乃以八十九年
      十一月二日八九屏府地籍字第一七六一八四號公告系爭土
      地與鄰地六四六之一地號土地之重測地籍圖及重測土地標
      示變更清冊。嗣因原告提起訴願，被告發現上述調處筆錄
      所載調處結果附圖之座標填載有誤，致調處筆錄記載結果
      與調處意旨有所出入，故乃以被告九十年七月二十五日九
      十屏府地測字第一二○二九八號函撤銷八十八年十二月十
      九日八八屏府地籍字第二二二二二四號函送調處筆錄及土
      地重測成果；並依土地法第四十六條之二規定繼續進行界
      址爭議之調處，惟經多次調處，均因部分土地所有人未到
      場及到場土地所有權人協議未成立，故該調處委員會乃依
      職權予以調處作為調處結果，並以被告九十三年六月十五
      日屏府地測字第○九三○一一三六一八一號函檢送調處紀
      錄表予相關土地所有人；而原告是因不服該函而提起訴願
      等情，業據兩造分別陳述在卷，並有該等函文、公告及調
      處紀錄表在原處分卷可按。故自上述系爭土地重測作業過
      程，可知，於系爭土地進行重測時，關於與鄰地六四六之
      一地號土地間之界址點，系爭土地所有權人原告確有不同
      意協助指界結果情事，則依上述現行「土地法第四十六條
      之一至第四十六條之三執行要點」第四點規定，其等間已
      屬有界址爭議產生，且自原告與鄰地六四六之一地號土地
      所有人間經多次調處均未能達成協議，益見其等間確有界
      址爭議存在甚明。原告以其於七十八年間在系爭土地上興
      建房屋曾申請鑑界，並依鑑界結果興建房屋，鄰地所有人
      均未爭議為由，爭執其與鄰地所有人間並無界址爭議云云
      ，顯有誤會，而不足採。
（三）綜上，系爭土地所有人原告於系爭土地進行重測時，就與
      鄰地六四六之一地號土地部分界址點，既因不同意協助指
      界結果而產生界址爭議，故被告依土地法第四十六條之二
      第二項規定予以調處，程序上即無違誤。又原告是因不服
      被告九十三年六月十五日屏府地測字第○九三○一一三六
      一八一號函，而提起本件之訴願及行政訴訟，惟被告上述
      函文是檢送關於系爭土地與鄰地六四六之一地號土地之界
      址爭議調處紀錄表，並該調處紀錄表附註欄明白記載：「
      不服調處結果者應於接到本調處紀錄十五日內，以相對之
      當事人為被告，向司法機關提起確認經界之訴，並應於訴
      請司法機關處理之日起三日內將訴狀繕本送本府，逾期不
      起訴者，依調處結果辦理之。」有該函文及所附調處紀錄
      表附原處分卷可按，故原告不服該調處結果，應依民事訴
      訟程序向民事法院提起確定經界訴訟以資救濟，並非應循
      訴願、行政訴訟之行政爭訟程序請求救濟之事項。故原告
      以被告將之按調處程序處理之程序有誤為由，爭執其應循
      行政爭訟程序請求救濟云云，實有誤會，而不足採。又本
      件因於進行重測土地地籍調查時，原告不同意協助指界結
      果，而與鄰地發生界址爭議，故地政機關對有爭議部分當
      時自無法進行重測，而需循調處程序進行；是原告以系爭
      土地並無重測，爭執被告應是進行重測，而非循調處程序
      辦理云云，亦無可採。
四、綜上所述，本件係屬因土地重測時指界不一所引起之土地界
    址爭議事件，故依前開所述，非屬行政救濟範圍，自非本院
    所得審判事項，是訴願決定機關依訴願法第七十七條第八款
    規定為訴願不受理之決定，於法並無違誤，原告復提起本件
    行政訴訟，即屬於法不合，應予駁回。又本件原告之訴既因
    不合法，而遭駁回，故原告其餘實體上爭議事項，本院即無
    予以審究之必要，併此敘明。
五、依行政訴訟法第一百零七條第一項第一款、第一百零四條、
    民事訴訟法第九十五條、第七十八條，裁定如主文。
中    華    民    國    94    年    4    月    7      日
                  第一庭審判長法  官　陳　光　秀
                              法  官　李  協  明
                              法  官　楊　惠　欽
以上正本係照原本作成。
如不服本裁定，應於裁定送達後10日內以書狀敘明理由，經本院
向最高行政法院提出抗告（須按對造人數附具繕本）；並應預繳
送達用掛號郵票6份（每份34元）。
中    華    民    國    94    年    4    月    7      日
                              書記官  李  建  霆
